【裁判字號】    98,訴,442
【裁判日期】    980819
【裁判案由】    誣告
【裁判全文】
臺灣高雄地方法院刑事判決               98年度訴字第442號
公  訴  人  臺灣高雄地方法院檢察署檢察官
被      告  乙○○
                    （另案在台灣高雄第二監獄執行中）
上列被告因誣告案件，經檢察官提起公訴（97年度偵字第25452
號），本院判決如下：
    主  文
乙○○犯誣告罪，累犯，處有期徒刑肆月。
    事  實
一、乙○○前於民國95年間，因恐嚇案件，經臺灣台北地方法院
    院判處有期徒刑7 月確定，另因違反毒品危害防制條例案件
    ，經臺灣桃園地方法院判處有期徒刑6 月確定，經接續執行
    ，於96年7 月18日縮刑期滿執行完畢。詎乙○○於97年4 月
    23日下午不滿李威明、李昭文（綽號「文哥」）二人借走車
    輛遲未歸還，乃取走李威明之電話0000000000號行動電話1
    支，嗣並約友人「蘇益成」（綽號「易仔」，真實年籍姓名
    不詳）在高雄市○○區○○路176 號「愛情海汽車旅館」20
    1 號房見面，經「蘇益成」聯絡李威明，李威明乃邀集李昭
    文及綽號「傅仔」之李昭文友人（真實年籍姓名不詳）於97
    年4 月23日晚間某時，至上開旅館201 號房間，李威明、李
    昭文「傅仔」乃分別空手、持棍棒毆打乙○○（李威明、李
    昭文傷害部分業經檢察官撤回起訴），並取回李威明上開行
    動電話。嗣乙○○因另案遭通緝而於97年5 月3 日為警緝獲
    ，乙○○明知李威明、李昭文、「傅仔」、「蘇益成」等4
    人並無強盜其財物之情事，因不滿遭李威明、李昭文、傅仔
    毆打，竟意圖使李威明等4 人受刑事處分，而於97年5 月3
    日，在高雄市政府警察局小港分局大林派出所，向員警提出
    告發，誣指：李威明、蘇益成、綽號「文哥」之人及其小弟
    共四人，於97年4 月23日下午8 時，在上開旅館201 號房內
    持鐵棍、水瓶等毆打伊，並搜刮伊身上財物手機1 支、新臺
    幣（下同）2 萬元及身分證云云，向該管公務員誣告李威明
    、李昭文、「傅仔」、「蘇益成」強盜。
二、案經高雄市警察局左營分局報告臺灣高雄地方法院檢察署偵
    查起訴。
    理  由
一、證據能力：
  (一)按被告之自白，非出於強暴、脅迫、利誘、詐欺、疲勞訊問
    、違法羈押或其他不當方法，且與事實相符者，得為證據，
    刑事訴訟法第156 第1 項定有明文。亦即被告之自白係出於
    自由意思，且與事實相符者，即有證據能力，反之，若係非
    法取供者，因其陳述非出於任意性，其所為之陳述即無證據
    能力。而非任意性之取供，不限於由實施之公務員為之為必
    要，其由第三人施用不正之方法者，亦同（最高法院28年度
    上字第2530號判例意旨參考）。被告乙○○辯稱：「員警要
    我不要造成他們困難，沒有證據要我多一事不如少一事，我
    97年5 月6 日之警詢筆錄，並未經詢問，是員警自己繕打筆
    錄後，交其簽名」云云，然被告乙○○於97年5 月6 日製作
    警詢筆錄之過程，業經警員邱峰賢證稱：「另一名承辦警員
    楊寶昇因被告無法仔細描述當時情形，未立即報案，有所懷
    疑，於是我收案後去愛情海詢問，經查當時沒有異狀，我詢
    問時就直接問被告乙○○，這件事是真是假，他停頓一下言
    詞閃爍，後來他說因為跟李威明吵架，故意謊報這件事，我
    當時是以空白筆錄詢問，沒有將筆錄繕打完畢後再交給被告
    乙○○簽名這件事。」等語明確（見偵卷第21頁），且該97
    年5 月6 日警詢筆錄中被告僅自白並無遭搜刮財物之，然堅
    稱有遭毆打一節，而上開李威明、李昭文涉嫌強盜、傷害乙
    ○○案件，亦確實依照法定程序經高雄市政府小港分局移送
    高雄地方法院檢察署偵辦（案號：97年度偵字第22289 號）
    ，並無被告所指員警可因此減少處理之案件及困擾之情事。
    參以該份筆錄確有經被告乙○○簽名，有該份警詢筆錄在卷
    可證，被告乃智識正常之成年人，豈可能僅因員警告知不要
    造成他們困難，多一事不如少一事即承認誣告並在筆錄上簽
    名。綜上以觀，被告上開辯解已然無據，被告97年5 月6 日
    之警詢筆錄內容應係出自被告之自由意思所為之陳述。至被
    告97年5 月6 日之警詢筆錄雖有未全程連續錄音之情形，有
    電話記錄單1 份在卷可證（偵卷第8 頁），而按除急迫情況
    並經記明筆錄者外，訊問被告時應全程連續錄音，必要時並
    應全程連續錄影，刑事訴訟法第100 條之2 準用同法第100
    條之1 第1 項定有明文。所謂未全程連續錄音，其情形包含
    自公權力拘束（如逮捕、拘提等）之時起即未錄音；筆錄記
    載之詢問時間較長，而實際錄音之時間較短；錄音內容含混
    雜亂而難聽辨；筆錄部分內容因操作失當而遭消音或覆蓋，
    及錄音內容中間或部分有暫停錄音等各情形在內。考其立法
    目的，在於建立詢問筆錄之公信力，旨在輔助筆錄之不足，
    並擔保詢間程序之合法正當，亦即在擔保被告對於詢問之陳
    述，係出於自由意思及筆錄所載內容與其陳述相符，如被告
    之陳述係基於自由意思而非出於不正之方法，且其陳述與事
    實相符，縱令對之詢問時未經全程錄音，或事後無法提出錄
    音帶以供法院勘驗比對，致公務員實施詢問程序不無瑕疵，
    惟仍難謂其供述之筆錄，絕對不具證據能力（最高法院93年
    度台上字第1721號、93年度台上字第4525號判決意旨參考）
    。該97年5 月6 日之警詢筆錄內容既係出自被告之自由意思
    所為之陳述，是縱有未全程連續錄音之情形，仍應具證據能
    力。
  (二)按被告以外之人於審判外之言詞或書面陳述，除法律有規定
    者外，不得作為證據，刑事訴訟法第159 條第1 項定有明文
    ；被告以外之人於審判外之陳述，雖不符同法第159 條之1
    至159 條之4 之規定，而經當事人於審判程序同意作為證據
    ，法院審酌該言詞陳述或書面陳述作成時之情況，認為適當
    者，亦得為證據。當事人、代理人或辯護人於法院調查證據
    時，知有第159 條第1 項不得為證據之情形，而未於言詞辯
    論終結前聲明異議者，視為有前項之同意，同法第159 條之
    5 第2 項亦有明文。查本判決以下所引其餘傳聞證據，均經
    被告、檢察官於法院調查證據時，知有第159 條第1 項不得
    為證據之情形，而未於言詞辯論終結前聲明異議，本院審酌
    上開證據作成時並無不合法定程序之情形，認為適當，依上
    開說明，應均有證據能力。
二、訊據被告乙○○雖不否認於97年5月3日，在高雄市政府警察
    局小港分局大林派出所製作警詢筆錄中陳述遭李威明、蘇益
    成、綽號「文哥」之人及其小弟共四人毆打並搜刮身上財物
    之事實，然否認有何誣告犯行，辯稱：「當天我有拿李威明
    的手機，蘇益成約我在愛情海汽車旅館見面，李威明、李昭
    文（文哥）和文哥小弟就上來，李威明、李昭文確實有動手
    打我，他們就把我和他的手機一共3支都搶過來，李威明說
    我住在他住處花不少錢，所以把我身上的東西拿走」云云。
    然查：
  (一)李威明邀集李昭文（綽號「文哥」）及李昭文之友人「傅仔
    」（真實年籍姓名不詳）於97年4 月23日晚間，至愛情海汽
    車旅館201 號房，「傅仔」、李威明、李昭文毆打乙○○，
    但李威明僅取回遭乙○○所拿取之行動電話1 支，並未拿取
    乙○○所有之任何財物，乙○○明知上情，竟於於97年5 月
    3 日，在高雄市政府警察局小港分局大林派出所製作警詢筆
    錄中陳述遭李威明、蘇益成、綽號「文哥」之人及其小弟共
    四人毆打並搜刮身上財物之情，業經證人李威明證述詳盡，
    且經乙○○於警詢中供陳：「我於97年3 日21時25分在小港
    分局大林派出所通報遭人強盜並洗劫財物並不正確，當時我
    很氣那些朋友因一點口角動手毆打我，才向警察謊報。當時
    是我與蘇益成前往汽車旅館辦理休息，（強盜）時間是我隨
    便向警方講的，李威明、文哥、文哥帶去的一個男子進入房
    間，李威明與文哥向我借車後一直沒有還我，我和他們要車
    時發生爭吵，所以他們動手打我。報案筆錄中供稱李威明、
    文哥與文哥友人動手毆打我後拿走我身上財物諾基亞手機1
    支、新臺幣2 萬元、身分證，其實我身上根本沒有這些財物
    品，是他們動手打我，我基於氣憤才向警察謊報稱他們動手
    打我後搶走我的東西」等語詳盡（見97年5 月6 日警詢筆錄
    ）。又被告於97年5 月3 日製作警詢筆錄告發李威明等強盜
    之經過，亦經製作筆錄員警即證人張世明、陳全成證述詳盡
    （見偵卷第20頁），並有被告97年5 月3 日高雄市政府警察
    局小港分局大林派出所警詢筆錄1 份在卷可證。又被告李威
    明、李昭文涉嫌強盜一案，亦經臺灣高雄地方法院檢察署檢
    察官於98年2 月5 日以97年度偵字第25452 號強盜案件為不
    起訴處分確定，有該案不起訴處分書1 份在卷可證。
  (二)被告雖於偵查及本院審理中以前詞置辯，然被告於警詢中已
    自承並無強盜，係因遭毆打氣憤之虞謊報有強取財物一事明
    確如前，而李威明因與被告之借車衝突，透過蘇益成約乙○
    ○在愛情海旅館見面，並由李昭文並約友人「傅仔」一同前
    往，傅仔、李威明分別持木棍、空手打乙○○，然李威明只
    取回自己的手機1 支，並未拿走乙○○之財物等節，業經證
    人李威明於偵查中證述詳盡（見偵卷21至22頁），且證人李
    威明上開證述與其於97年偵字第25452 號案件中歷次供述均
    大致相符，且被告亦不否認有拿走李威明手機，嗣遭李威明
    等毆打後並取走該手機一節，參以被告就強盜過程及遭強盜
    之財物，於97年5 月3 日警詢中稱：「我於97年4 月23日20
    時在高雄市愛情海汽車旅館被李威明夥同蘇益成、綽號文哥
    及小弟共4 人持水瓶、鐵棍毆打並搜刮身上財物（諾基亞手
    機一支、新臺幣2 萬元、身分證）；文哥小弟持鐵棍打我，
    文哥、李威明空手打我、蘇益成在旁看，李威明動手搜刮我
    身上財物」云云；於97年8 月21日偵訊中則稱：「身分證是
    我放在車上，車子借李威明，李威明拿走，2 萬元他也有拿
    走」（見臺灣高雄地方法院檢察署97年度偵字第25452 號卷
    ，下稱影卷第4 頁）；於97年8 月28日偵訊時稱：「李威明
    、文哥（李昭文）、一個男子輪流打我，蘇益成有出面阻止
    ，打完後，李威明把我放在床頭皮包東西倒出來，拿走我皮
    包內手錶1 或2 支、現金1 萬元，2 支手機，另1 支手機是
    李昭文給我的，還拿有我身分證」云云（見影卷第7 頁）；
    於97年11月25日偵訊時又稱：「在打我時，有很多人要上來
    ，李昭文叫他們不要上來，（溢仔）還從我的皮包內拿出身
    分證」云云（見影卷第19頁）；於本院審理中則以：「當天
    我有拿李威明手機，他們李威明、文哥（李昭文）、一個男
    子動手打我，他們動手把我和他的手機搶走總共3 支手機，
    李威明又說我住在他住處時間花了他不少錢，所以把我身上
    的東西拿走」云云（見審訴卷28頁），前後供述明顯不一，
    如被告乙○○係親身遭受強盜情事，何可能對強盜經過及物
    品之供述差異如此之大，更足證被告嗣於偵查及本院審理中
    上開所辯，並非事實，而無可採。
  (三)按誣告罪之成立，須以被誣告之人因虛偽之申告，而有受刑
    事或懲戒處分之危險為其要件，故若以不能構成犯罪或懲戒
    處分之事實誣告他人者，雖意在使人受刑事或懲戒處分，亦
    不能成立犯罪。即誣告罪之成立，須其申告之內容出於憑空
    捏造；若所告尚非全然無因，衹因缺乏積極之證明，致被誣
    告人不受訴追處罰者，尚難遽以誣告論罪。再告訴人所訴事
    實，不能證明其係實在，對於被訴人為不起訴處分確定者，
    是否構成誣告罪，尚應就其有無虛構誣告之故意以為斷。又
    誣告罪為妨害國家審判權之罪，直接受害者係國家，即國家
    之審判事務，每因誣告而為不當之進行。至個人受害，乃國
    家進行不當審判事務所發生之結果，與誣告行為不生直接關
    係（參最高法院97年台上字第3584號判決意旨，18年上字第
    33號、59年台上字第581 號判例意旨）。本件被告於97年5
    月3 日在高雄市政府警察局小港分局大林派出所製作警詢筆
    錄中係向員警告發於97年4 月23日20時在高雄市愛情海汽車
    旅館被李威明夥同蘇益成、綽號文哥及小弟共4 人持水瓶、
    鐵棍毆打並搜刮身上財物（諾基亞手機1 支、現金2 萬元、
    身分證），被告有無遭強暴而強取財物報案，均出於本身親
    身之經歷，自不得謂為不知或疏失，且其申告內容全出於憑
    空捏造，與上開判例意旨所稱尚非全然無因，缺乏積極證明
    之情形，尚屬有間。是被告顯具有使他人受刑事處分之意圖
    及誣告之故意。
  (四)綜上所述，被告之辯解無可採信，本件事證明確，被告犯行
    堪以認定。
三、核被告所為，係犯刑法第169 條第1 項之誣告罪。被告以一
    誣告行為誣告李威明、李昭文、李昭文友人（「傅仔」）、
    「蘇益成」等四人，僅侵害一國家法益，成立一誣告罪。被
    告前於95年間，因恐嚇案件，經臺灣台北地方法院院判處有
    期徒刑7 月確定，另因違反毒品危害防制條例案件，經臺灣
    桃園地方法院判處有期徒刑6 月確定，經接續執行，於96年
    7 月18日縮刑期滿執行完畢，有臺灣高等法院被告全國前案
    記錄表1 份在卷可證，其於有期徒刑執行完畢後5 年以內故
    意再犯本件有期徒刑以上之罪，為累犯，應依刑法第47條第
    1 項規定加重其刑。又按刑法第172 條之規定，並不專在獎
    勵犯罪人之悛悔，而要在引起偵查或審判機關之易於發見真
    實，以免被誣告人終於受誣，故不論該被告之自白在審判前
    或審判中，自動或被動，簡單或詳細，1 次或2 次以上，並
    其自白後有無翻異，苟其自白在所誣告之案件裁判確定以前
    ，即應依該條減免其刑，最高法院31年上字第345 號判例可
    供參照。被告於97年5 月6 日警詢中自白誣告犯行，其自白
    係在所誣告之案件裁判確定前，應依刑法第172 條規定，減
    輕其刑，並依法先加後減之。爰審酌被告因遭李威明、李昭
    文、李昭文之友人「傅仔」毆打，為圖報復，竟向犯罪偵查
    機關為不實之申告，危害國家刑罰追訴權之正當、正確之行
    使，使他人有遭受不當追訴之虞，所為實有不該，且犯後雖
    一度自白，然於偵查、本院審理中否認犯行，暨被告之素行
    、犯罪之手段，及公訴人之求刑（有期徒刑5 月）等一切情
    狀，量處如主文所示之刑。
據上論斷，應依刑事訴訟法第299 條第1 項前段、刑法第169 條
第1 項、第172 條、第47條第1 項，判決如主文。
本案經檢察官甲○○到庭執行職務。
中    華    民    國    98    年    8     月    19    日
                  刑事第十一庭  審判長法  官  黃三友
                                      法  官  何佩陵
                                      法  官  陳億芳
以上正本證明與原本無異。
如不服本判決應於收受送達後10日內向本院提出上訴書狀，並應
敘述具體理由；如未敘述上訴理由者，應於上訴期間屆滿後20日
內向本院補提理由書（均須按他造當事人之人數附繕本）「切勿
逕送上級法院」。
中    華    民    國    98    年    8     月    20    日
                                      書記官  林靜慧
中華民國刑法第169條
（誣告罪）
意圖他人受刑事或懲戒處分，向該管公務員誣告者，處 7 年以下
有期徒刑。
意圖他人受刑事或懲戒處分，而偽造、變造證據，或使用偽造、
變造之證據者，亦同。


司法院資訊處製作；財團法人民間司法改革基金會備份。
